最高法院刑事判決　　　　　　一○○年度台上字第三五五四號
上　訴　人　林洪慶
選任辯護人　湯應欽律師　
上列上訴人因違反槍砲彈藥刀械管制條例等罪案件，不服台灣高
等法院中華民國一００年三月八日第二審判決（九十八年度上訴
字第二二０一號，起訴案號：台灣台北地方法院檢察署九十六年
度偵字第三０九一號），提起上訴，本院判決如下：
    主  文
上訴駁回。
    理  由
按刑事訴訟法第三百七十七條規定，上訴於第三審法院，非以判
決違背法令為理由，不得為之。是提起第三審上訴，應以原判決
違背法令為理由，係屬法定要件。如果上訴理由書狀並未依據卷
內訴訟資料，具體指摘原判決不適用何種法則或如何適用不當，
或所指摘原判決違法情事，顯與法律規定得為第三審上訴理由之
違法情形，不相適合時，均應認其上訴為違背法律上之程式，予
以駁回。本件原審經審理結果，認上訴人林洪慶向林宜宏借住台
北縣土城市（已改制為新北市土城區，下同）城林路三號六樓，
因聽聞友人高千翎表示陳世德、陳家鵬欲尋找合適之房屋租賃，
適於民國九十六年一月七日陳世德等人前往上址看屋，及商談租
賃事宜時，上訴人假冒「徐敏榮」名義在租賃契約書上偽造「徐
敏榮」之署押而偽造房屋租賃契約並持以行使，而詐取當月租金
及二個月之押租金。另於不詳時、地，取得仿BERETTA 廠84型半
自動改造手槍一枝（含彈匣一只；槍枝管制編號0000000000號）
及土造子彈三顆後，將之藏放台北縣新店市○○路三０七巷二號
一樓住處而持有，迄於九十七年一月十二日下午，上訴人受有槍
傷前往醫院就診，警方經通報後於翌日前往上址，經上訴人之母
蔡素珠同意搜索而查獲等犯行，事證明確，因認第一審就行使偽
造私文書以詐欺取財部分，依想像競合犯從一重論上訴人以行使
偽造私文書罪，累犯，處有期徒刑十月，及為相關從刑之宣告，
並依中華民國九十六年罪犯減刑條例規定減為有期徒刑五月；又
就非法持有槍、彈部分，依想像競合犯從一重論上訴人以未經許
可持有可發射子彈具有殺傷力之改造手槍罪，累犯，處有期徒刑
四年六月，併科罰金新台幣二十萬元，及諭知罰金如易服勞役之
折算標準，並為相關從刑之宣告；暨就主刑部分定應執行有期徒
刑四年十月，併科罰金新台幣二十萬元之判決，為無不合，予以
維持，駁回上訴人在第二審之上訴。已詳敘調查、取捨證據之結
果及憑以認定犯罪事實之心證理由，對於上訴人事後否認犯行之
供詞及其所辯各節認非可採，亦詳加指駁。從形式上觀察，原判
決就得上訴於第三審之行使偽造私文書及未經許可持有改造手槍
、子彈部分並無足以影響判決結果之違法情形存在。上訴意旨略
以：(一)、證人余宗錫於原審證稱：上訴人於九十六年一月七日因
高千翎要賣車用冰箱，上訴人找伊幫忙載送至台北縣土城市○○
路三號六樓等語，足證在該處簽訂租賃契約之事，與上訴人無關
；又租賃契約上偽造「徐敏榮」之簽名，與租賃契約內及高千翎
之簽名中「仟」、「千」等二字相互比對，足以證明係高千翎之
筆跡，原審未為筆跡鑑定，亦有應於審判期日調查之證據而未予
調查之違法。再者，高千翎於偵查中證稱：上訴人於契約中偽簽
「徐敏榮」之名字；於第一審則改稱：不記得「徐敏榮」之名字
係何人所簽云云，前後供述不一，且經原審傳訊均未到庭，其陳
述是否可採，亦非無疑。足見該租賃契約上「徐敏榮」之簽名非
上訴人所為，原審認係上訴人所偽造，採證違背證據法則。(二)、
證人陳家鵬、陳世德分別於警詢、偵查中證稱：綽號「慶仔」之
人（指上訴人）以「徐敏榮」名義與伊等簽立租約，上訴人表示
房子是其老闆所有云云，則上訴人究係屋主身分或代理其老闆簽
約，已有不一，足見其等之警詢中所證不足採信，且如該屋為上
訴人之老闆所有，上訴人豈有權代為出租予陳世德。是陳世德所
證不無矛盾。又本件因無租賃契約原本，證人高千翎、陳家鵬、
陳世德均傳訊無著，致法務部調查局（下稱調查局）及內政部警
政署刑事警察局（下稱刑事警察局）無從就租約影本上「徐敏榮
」之簽名為筆跡鑑定，自應為上訴人有利之認定。再者，上訴人
於警詢時僅供承於簽約時在場，並未供稱：有收取房屋之租金情
事，而高千翎於警詢中之陳述亦不足採，原判決對此有利於上訴
人之證據既未採信，又未說明不採之理由，有判決不備理由之違
法。(三)、依卷內所附警方現場拍攝照片及所繪現場圖顯示：新店
市○○路三０七巷，在門牌「三０七巷三０九號之一」之房屋往
內縮約有二公尺，是毗鄰上訴人住處（即三０七巷二號）屋後左
側約有二公尺係「路衝」，亦即該處暴露於三０七巷之公共巷道
範圍內，而查獲之槍、彈藏放在「路衝」處之木板內，是該地點
係「新店市○○路三０七巷之公共巷道」，非「上訴人住處之防
火巷內」，亦即上開巷道不單係供上訴人一家使用，非上訴人實
際管領範圍，此有警方查訪鄰近住戶楊麗香、施秀娥時所製作之
查訪報告在卷可稽，且上訴人如持有槍、彈，必會謹慎收藏，何
以僅用簡陋木板遮掩，而冒被他人發現、取走之風險。又上訴人
於原審聲請至現場調查勘驗，原審未予調查，即遽認槍、彈藏放
處係上訴人之住處，亦有應於審判期日調查之證據而未予調查之
違法。(四)、扣案之槍枝經台北縣政府警察局土城分局函請刑事警
察局進行指紋鑑定，結果因紋線不清，無法比對等情，足見該槍
枝並非上訴人所有。上訴人之前女友高千翎雖證稱：伊曾看見上
訴人拿銀色槍枝把玩、改造組裝手槍，及上訴人將銀色手槍置於
余宗錫之車上云云，然上訴人曾毆打高千翎，而其亦自陳已與上
訴人分手，又扣案槍枝為「黑色」，亦與高千翎所述槍枝顏色不
符，足見所述不可採信，原審援為認定扣案搶、彈係上訴人所持
之判決基礎，採證自屬違背證據法則。(五)、上訴人右大腿所受槍
傷係綽號「阿貓」之人以其所有槍枝擊傷，與扣案槍、彈無關。
證人余宗錫於第一審亦證稱：伊於九十六年一月九日與上訴人、
高千翎在車上，並未看到上訴人拿手槍或談及改造手槍之事；於
原審證稱：上訴人受槍傷，該槍枝係「阿貓」所有等語，原審對
於前揭有利於上訴人之證據既未採信，又未說明不採之理由，有
判決不備理由之違法。(六)、高千翎於第一審證稱：伊沒有看過扣
案槍枝；於偵查時證稱：伊看到上訴人拿玩具子彈，放東西進去
，但沒看過其拿槍打過什麼等語，足見上訴人所持係「玩具手槍
」，原審對於前揭有利於上訴人之證據既未採信，又未說明不採
之理由，有判決不備理由之違法。惟按：(一)、證人余宗錫於原審
所證：「（他們簽立房租契約的情形你是否知道？）不知道。」
「被告打電話跟我說他女朋友要賣車用冰箱，我就幫他們載去租
屋處。」等語（見原審卷(二)第一六五頁），尚難證明租約係高千
翎所簽訂，則原判決於理由內說明：余宗錫所證不能為上訴人有
利之認定（見原判決第八頁），於法並無不合，並無上訴意旨所
指採證違背證據法則之情形。(二)、所謂應於審判期日調查之證據
，係指與待證事實有重要關係，在客觀上顯有調查必要性之證據
而言，其範圍並非漫無限制，必其證據與判斷待證事實之有無，
具有關連性，得據以推翻原判決所確認之事實，而為不同之認定
，始足當之。若所證明之事項已臻明瞭，自欠缺其調查之必要性
。又認定犯罪事實所憑之證據，並不以直接證據為限，即綜合各
種間接證據，本於推理之作用，為其認定犯罪事實之基礎，仍非
法所不許。原判決依證人陳家鵬於偵查中證稱：伊係與上訴人簽
約的，上訴人是寫一個假名，伊等是事後在警局看到口卡才知道
等語（見偵查卷第一一二至一一三頁），證人陳世德證稱：租房
子時伊亦在場，是上訴人與其女友高千翎，還有一個簽約時在場
的胖子帶伊去看房子，上訴人是說房子是其老闆的，可以租給伊
等語（見偵查卷第一一三頁），證人高千翎於偵查中證稱：有一
天上訴人打電話給伊，伊說沒空要幫朋友找房子，上訴人說有朋
友房子要出租，屋主因案通緝，由其出面的話先付一個月的租金
，二個月的押金，就可以搬進去住，上訴人與陳家鵬立約時，伊
亦在場，出租人「徐敏榮」之簽名是上訴人寫的等語（見偵查卷
第八十一頁），於第一審證稱：上訴人與陳氏兄弟簽約，上訴人
告訴伊是屋主委託其寫屋主之姓名及身分證字號，伊有看到上訴
人在點錢並拿走陳氏兄弟所交付之款項（見第一審訴緝卷第五十
二頁反面），證人蕭雪峰（上開房屋原屋主）於警詢及偵查中證
稱：伊不認識上訴人亦未曾謀面，並未授意上訴人出租，林宜宏
是伊先前之房客，林宜宏並沒有將鑰匙交給伊，所以上訴人為何
會有房屋之鑰匙應該問林宜宏等語（見偵查卷第三十九至四十、
九十八頁），及證人林宜宏於偵查中證稱：上開房屋是伊承租的
，屋主是蕭雪峰，上訴人曾向伊借住一段期間，伊有將鑰匙借給
上訴人，上訴人應該是在租約到期前一個月去住等語（見偵查卷
第八十九頁），暨卷附房屋租賃契約影本、建物所有權狀影本（
見原審卷(一)第七十四至七十六頁、偵查卷第四十一頁），參以上
訴人於發生槍傷後，多次接受警詢時曾經供認：伊是自己要去城
林路三號找陳世德，確實有將房子租給陳家鵬等語等證據資料（
見偵查卷第十二至十七頁），綜合勾稽，本於推理作用，認定租
賃契約內出租人「徐敏榮」之簽名係上訴人所偽造之事證已經明
確，證人高千翎業經傳拘無著，不再為無益之調查，核屬事實審
法院調查證據職權之適法行使，與應於審判期日調查之證據而未
予調查有間，不容指為違法而資為第三審上訴之合法理由。(三)、
本院為法律審，僅以審核下級審法院裁判有無違背法令為職責，
故當事人不得向本院提出新主張。上訴人於原審並未主張租賃契
約第三條租金每月壹萬壹仟元之「仟」字與其前女友高千翎警詢
筆錄內簽名高「千」翎之千字，其筆跡相同等情，乃於提起第三
審上訴時為前揭新主張，依上開說明，即非第三審上訴之合法理
由。又證人高千翎於偵查時證稱：租賃契約內「徐敏榮」之簽名
係上訴人所偽簽；核與其於第一審證稱：當天伊沒有注意看，上
面的「徐敏榮」是何人所簽伊不清楚等語，固然不同，然其亦同
時證陳租賃契約係上訴人與陳氏兄弟所簽，上訴人告以是屋主委
託其寫屋主之姓名等情，業如上述，核與偵查中所證並無抵觸，
原審採為判決之基礎，並無違背證據法則。又上訴人究竟係佯稱
屋主或以房屋係老闆所有而將房屋出租予陳家鵬及陳世德等情，
僅係施用詐術之詐騙手法問題，要與上訴人是否偽造出租人「徐
敏榮」之簽名以偽造租賃契約書之待證事實無關，原審縱未究明
，仍與違背法令之情形有間，自亦不得資為第三審上訴之合法理
由。(四)、認定犯罪事實之證據並非以鑑定為必要。原判決依憑證
人陳家鵬、陳世德、證人高千翎、蕭雪峰、林宜宏等人證述、及
上訴人於發生槍傷後在警詢時所為不利於己之供述，暨卷附房屋
租賃契約影本等證據資料，本於推理之作用，資為認定上訴人有
於租賃契約書內偽造出租人「徐敏榮」之簽名，業如前述，於法
並無不合，尚難因調查局等鑑定機關因送請鑑定之資料不足，無
從鑑定租賃契約內「徐敏榮」之簽名是否係上訴人所偽造，即應
為上訴人有利之認定。上訴人執以指摘，亦非第三審上訴之合法
理由。又上訴人於警詢時已稱：有收取每個月新台幣一萬一千元
之當月租金及二個月押租金，但已將錢轉交給高千翎等語（見偵
查卷第十二頁），上訴意旨所陳其未曾為此供述部分，核係未依
卷內證據資料執以指摘，尤非第三審上訴之合法理由。(五)、原判
決係依證人賴正村（即執行本件搜索之員警）於偵查中證稱：槍
、彈是在上訴人住處後門之防火巷查獲，起出前是以木板蓋住，
用手提包包著，只要將上訴人住處之門打開就可以到防火巷，該
處堆放上訴人家之雜物等語（見偵查卷第一三五頁），因認查獲
槍、彈地點雖在上訴人住處後方之防火巷，有照片及現場圖在卷
可憑（見原審卷(一)第六八至七十一頁），然起獲槍、彈地點尚堆
置有上訴人家中之雜物，參以證人高千翎於偵查及第一審審理時
均證稱：自九十五年七月起迄於同年十月止，在上訴人住處與上
訴人同居期間，曾見上訴人把玩槍枝（見偵查卷第八十頁、第一
審訴緝卷第五十一頁背面），證人蔡素珠（上訴人之母）於警詢
時證稱：上訴人大都有居住在家裡；伊認識曾居住伊家之高千淑
（即高千翎）等語（見偵查卷第四十三、四十四頁），及扣案搶
、彈經鑑定結果均具殺傷力，有刑事警察局鑑定報告在卷可憑等
證據資料（見偵查卷第七十一頁），憑以認定上訴人有本件非法
持有槍、彈之犯行，所為說明與審認，俱與卷存證據資料相符，
說明與論斷亦無違背經驗及論理法則，不容任指違法。(六)、原判
決係依起獲槍、彈處所堆置有上訴人家中之雜物及上訴人之前女
友高千翎所證，憑以認定上訴人有持有扣案槍、彈之事實，業如
上述，是縱上訴人住處後方防火巷非單僅供上訴人一家人使用，
亦不足為上訴人有利之認定，上訴人徒憑己見，再為事實上之爭
執，並非第三審上訴之合法理由。又原審既經命警方拍攝現場照
片及繪製之現場圖比對參照，認上訴人未經許可持有槍、彈之犯
罪事證已經明確，而未再依上訴人之請求履勘現場，亦屬事實審
法院調查證據職權之適法行使，核與依法應於審判期日調查之證
據而未予調查之違法情形不相適合，亦非第三審上訴之合法理由
。(七)、證人高千翎於警詢時雖證稱：「我見到的是一把銀色的手
槍。」（見偵查卷第三十四頁），其於第一審亦證稱：「沒有看
過扣案槍枝。」各等語，然其亦同時證稱：「（請敘述槍枝外觀
？）當時燈光是很暗且是晚上，房間與被告所在位置中間還有一
個拉門，所以我看不清楚是怎樣的形狀，但是知道一把黑色的槍
。」「（妳看到被告持有槍枝的數目每次是否都一支？）有的時
候不是，其中有一次看到的是一支在被告手上，另外一支放在桌
上。」「警詢中所述拿三支手槍是在余宗錫車上，有聽到他們在
討論如何改造槍枝的時候看到的」等語（見第五十一頁背面、第
五十三頁），而其既非槍枝專家，又係在燈光並非極為明亮時目
睹，所目睹之槍枝又非單一，難免因而混淆或誤認係玩具槍，而
查獲時並未扣得任何玩具槍，則原判決併採信其偵查及第一審審
理時之證述，資為認定上訴人持有扣案槍、彈之佐證，其採證認
事職權之行使並無違背證據法則，不容指為違法。扣案槍枝經刑
事警察局鑑定結果，雖因其上所留指紋之紋線不清無法比對，然
亦不足因此而為上訴人有利之認定，原判決未予說明，仍與判決
結果不生影響，自亦不得據為第三審上訴之合法理由。(八)、原判
決就警方查獲本件扣案槍、彈之經過，係認定因上訴人右大腿受
有槍傷就醫後，警方據報而前往上訴人住處搜索時查獲等情，並
非認定上訴人所受槍傷係由扣案槍、彈所造成，尚無判決理由矛
盾或理由不備之情事。經核上訴意旨，均係置原判決所為明白論
斷於不顧，仍持已為原判決指駁之陳詞，或就不生影響於判決結
果之枝節事項及原審採證認事職權之行使，任意指摘原判決違法
，難認已符合首揭法定之第三審上訴要件，其此部分上訴違背法
律上之程式，應予駁回。次按裁判上一罪案件之重罪部分得提起
第三審上訴，其輕罪部分原雖不得上訴，因審判不可分之原則，
第三審法院亦應併予審判，係指重罪部分之上訴合法為前提，如
該上訴為不合法，第三審法院既應從程序上予以駁回，而無從為
實體上判決，對於輕罪部分自無從適用審判不可分之原則，併為
實體上審判。原判決認上訴人以一行為，行使偽造私文書同時觸
犯之刑法第三百三十九條第一項詐欺取財部分，係刑事訴訟法第
三百七十六條第四款所列不得上訴於第三審法院之案件；上訴人
對於重罪之行使偽造私文書罪部分所提起之第三審上訴，既屬不
合法而應從程序上予以駁回，則不得上訴第三審之詐欺取財罪部
分，已無從併為實體審判，自應併予駁回。
據上論結，應依刑事訴訟法第三百九十五條前段，判決如主文。
中    華    民    國  一○○  年    六    月   三十   日
                      最高法院刑事第七庭
                          審判長法官  邵  燕  玲  
                                法官  李  伯  道  
                                法官  孫  增  同  
                                法官  李  嘉  興  
                                法官  王  聰  明  
本件正本證明與原本無異
                                      書  記  官  
中    華    民    國  一○○  年    七    月    五    日
                                                      Q